【裁判字號】    89,台上,248
【裁判日期】    890121
【裁判案由】    分割共有物
【裁判全文】
最高法院民事判決                                八十九年度台上字第二四八號
    上  訴  人  未 ○ ○
    上  訴  人  卯 ○ ○
    訴訟代理人  楊 四 海律師
    上  訴  人  申 ○ ○
                辛 ○ ○
                乙 ○ ○
                亥 ○ ○
                甲○○○
                丙○○○
                戊 ○ ○
                丁 ○ ○
                辰 ○ ○
                癸 ○ ○
                壬 ○ ○
    被 上訴 人  戌 ○ ○
    訴訟代理人  杜婉寧律師
    被 上訴 人  午○○○
                丑 ○ ○
                子 ○ ○
                寅 ○ ○
                巳 ○ ○
                酉 ○ ○
                己 ○ ○
                庚 ○ ○
右當事人間請求分割共有物事件，上訴人對於中華民國八十七年五月二十五日台灣高
等法院高雄分院第二審判決（八十六年度重上字第一四號），提起上訴，本院判決如
左：
    主  文
兩造上訴均駁回。
第三審訴訟費用由兩造各自負擔。
    理	由
本件為分割共有物之訴，其訴訟標的對於共同訴訟之各人必須合一確定，故上訴人未
○○提起第三審上訴，依民事訴訟法第五十六條第一項第一款規定，其效力及於卯○
○以次十二人，爰併列為上訴人，合先敘明。
本件上訴人主張：坐落屏東縣鹽埔鄉○○段第二七二號，地目建，面積○‧四七○二
公頃土地（下稱系爭土地），為兩造所共有，應有部分如原判決附表（下稱附表）一
所示。兩造間並無不分割之特約，亦無性質上不能分割之情形，因兩造協議分割不成
等情，求為判命分割共有物之判決。
被上訴人戌○○則以：上訴人卯○○主張之分割方法，伊之房屋將拆除一部分；被上
訴人午○○○、丑○○、子○○、巳○○、酉○○、己○○則以：按第一審判決之分
割分法為當；子○○另稱分得土地應可以建屋；被上訴人己○○、庚○○另稱：分得
土地有路可供通行等語，資為抗辯。
原審斟酌全辯論意旨及調查證據之結果，以：系爭土地為兩造所共有，兩造並無不得
分割之特約，亦無因物之使用目的或性質不能分割之情形，兩造無法協議分割等情，
為兩造所不爭，並有土地登記簿謄本為證，上訴人訴請裁判分割，於法並無不合。查
系爭土地西面臨十五公尺興學路，南面臨十五公尺豐年路，東北面臨十五公尺勝利路
，北面臨四公尺巷道，又系爭土地上有水泥造二層樓房、磚造房屋、鐵皮蓋房屋及老
舊平房多座，現兩造使用情形分別如第一審判決附件三所示；其餘部分為空地等情，
經第一審及原審至現場勘驗明確，並囑託屏東縣里港地政事務所派員實施測量，有勘
驗筆錄及複丈成果圖在卷可按。經審酌系爭土地之使用現狀，及子○○、丑○○、午
○○○、庚○○、己○○陳稱系爭土地上祖先所遺留平房願意拆除，編號(5)部分兩造
願保持共有，及希望能盡量維持使用現狀，願以每平方公尺市價新台幣四萬元補償其
他分得部分不足應有部分之共有人；並慮及兩造就所取得之土地面臨道路之寬度，均
足以作為一店面寬度，俾便日後規劃利用，庚○○分得編號(6)部分及己○○分得編號
(7)部分之土地，有編號(5)通路對外與興學路聯絡，其餘兩造分得土地亦均面對道路，
未○○不足面積部分改分編號(4)並拉長其長度及加寬度，另編號(10)東側為戌○○搭建
鐵皮屋充為車庫，該部分予以拆除，改分歸卯○○，並無害社會經濟。至第一審判決
之分割方法，不僅使卯○○分得大部分裡地，且形成不小面積之畸零地，有違建地分
割為建築用地之本旨，而失經濟效用，為其心證之所由得，並說明對兩造其餘攻擊防
禦方法之取捨意見，因而將第一審判決廢棄，改判如原判決主文第二項所示，經核於
法洵無違誤。上訴論旨仍執陳詞指摘原審依職權所定分割方法為不當，聲明廢棄，非
有理由。
據上論結，本件上訴為無理由。依民事訴訟法第四百八十一條、第四百四十九條第一
項、第七十八條，判決如主文。
中      華      民      國    八十九    年      一      月    二十一    日
                              最高法院民事第七庭
                                  審判長法官  洪  根  樹
                                        法官  謝  正  勝
                                        法官  劉  福  來
                                        法官  吳  麗  女
                                        法官  陳  重  瑜
      右正本證明與原本無異
                                              書  記  官
中      華      民      國    八十九    年      二      月     十五     日
最高法院民事裁定
本件判決主文欄所載「兩造上訴均駁回。第三審訴訟費由兩造各自負擔」，應更正為
「上訴駁回。第三審訴訟費用由上訴人負擔」。
中      華      民      國    八十九    年      一      月    二十四    日
                              最高法院民事第七庭
                                  審判長法官  洪  根  樹
                                        法官  謝  正  勝
                                        法官  劉  福  來
                                        法官  吳  麗  女
                                        法官  陳  重  瑜
      右正本證明與原本無異
                                              書  記  官
中      華      民      國    八十九    年      二      月     十五     日


司法院資訊處製作；財團法人民間司法改革基金會備份。
